ACORDAO-COMPLETO-2414589

ACÓRDÃO 4089/2021 ATA 7/2021 - PRIMEIRA CÂMARA

VISTOS, relatados e discutidos estes autos que tratam de recurso de reconsideração interposto por João Paulo Barcellos Esteves contra o Acórdão 1477/2019-TCU-Plenário, por meio do qual o TCU julgou irregulares suas contas especiais, aplicou-lhe a multa e inabilitou-o para o exercício de cargo em comissão ou função de confiança no âmbito da Administração Pública Federal,
ACORDAM os ministros do Tribunal de Contas da União, reunidos em Sessão da 1ª Câmara, ante as razões expostas pelo relator e com fundamento nos arts. 32, inciso I, e 33 da Lei 8.443/1992, em:
9.1. conhecer do recurso de reconsideração para, no mérito, negar-lhe provimento;
9.2. dar ciência desta deliberação ao recorrente.

Recurso de reconsideração em tomada de contas especial.

Primeira Câmara

Ministério do Turismo.

3. Interessados/Responsáveis/Recorrentes:
3.1. Responsáveis: Gustavo de Faria Franco (XXX.347.451-XX); Liga de Amadores Brasileiros de Radio Emissão - Labre (34.165.977/0001-80); Luiz Eduardo Pereira Barretto Filho (XXX.881.858-XX); Tania Maria da Silva Penha (XXX.628.101-XX)
3.2. Recorrentes: Luiz Eduardo Pereira Barretto Filho (XXX.881.858-XX); Tania Maria da Silva Penha (XXX.628.101-XX).

13.1. Ministros presentes: Benjamin Zymler (na Presidência), Walton Alencar Rodrigues (Relator), Vital do Rêgo e Jorge Oliveira.
13.2. Ministros-Substitutos presentes: Augusto Sherman Cavalcanti e Weder de Oliveira.

ACORDAO-COMPLETO-2540478

Acórdão de Relação 3641/2022 - Primeira Câmara

Acórdão de Relação

ACORDAO-COMPLETO-2493060

Acórdão 13405/2021 - Primeira Câmara

WALTON ALENCAR RODRIGUES

Ministro Benjamin Zymler.

Adoto, como relatório, a instrução da Secretaria de Recursos (Serur) , cujas análises e proposta de encaminhamento contaram com a anuência dos respectivos dirigentes.
Transcrevo a instrução a seguir, in verbis:
"INTRODUÇÃO 
Trata-se de recursos de reconsideração interpostos por Tania Maria da Silva Penha e Luiz Eduardo Pereira Barreto Filho (peças 71 e 72) pelos quais contestam o Acórdão 11.069/2019-TCU-1.ª Câmara (Relator Ministro Benjamin Zymler) , prolatado na Sessão Ordinária realizada em 1/10/2019 (peça 56) .
2.	A deliberação recorrida apresenta o seguinte teor:
VISTOS, relatados e discutidos estes autos que tratam de tomada de contas especial instaurada pelo Ministério do Turismo - MTur em razão de supostas irregularidades na execução física e financeira do Convênio 1242/2008 (Siafi 700147) , celebrado com a Liga de Amadores Brasileiros de Rádio e Emissão (Labre) , tendo por objeto o apoio à implementação do projeto intitulado "Encontro Nacional de Radioamadores - DF", conforme o Plano de Trabalho, 
ACORDAM os Ministros do Tribunal de Contas da União, reunidos em sessão da Primeira Câmara, diante as razões expostas pelo Relator, em:
9.1. acolher as alegações de defesa apresentadas pela Liga de Amadores Brasileiros de Rádio e Emissão (Labre) e pelo Sr. Gustavo de Faria Franco;  
9.2. com fundamento nos arts. 1º, inciso I, 16, inciso II, 18 e 23, inciso II, da Lei 8.443/1992, c/c os arts. 1º, inciso I, 208 e 214, inciso II, do Regimento Interno, que sejam julgadas regulares com ressalva as contas dos responsáveis designados no item anterior, dando-lhes quitação;
9.2.1 Ressalva: ausência de aplicação da logomarca do MTur no evento e no material de publicidade custeado com recursos do convênio, o que contraria a Cláusula Terceira, inciso II, alínea "g" do Termo de Convênio 1242/2008 - Siconv 700147/2008;
9.3. aplicar ao Sr. Luiz Eduardo Pereira Barretto Filho e à Sra. Tania Maria da Silva Penha, multas individuais fundadas no art. 58, inciso II, da Lei 8.443/1992, nos valores de R$ 3.500,00 e R$ 7.000,00, respectivamente;
9.4. fixar o prazo de 15 (quinze) dias, a contar da data da notificação, para que os responsáveis designados no subitem anterior comprovem, perante o Tribunal, o recolhimento das referidas quantias aos cofres do Tesouro Nacional, atualizadas monetariamente desde a data do presente acórdão até a do efetivo recolhimento, se forem pagas após o vencimento, nos termos do art. 23, inciso III, alínea "a", da Lei 8.443/1992 c/c o art. 214, inciso III, alínea "a", do Regimento Interno do TCU (RI/TCU) ;
9.5. autorizar a cobrança judicial das dívidas, caso não atendidas as notificações, nos termos do art. 28, inciso II, da Lei 8.443/1992;
9.6. autorizar, desde já, caso venha a ser solicitado, o parcelamento das dívidas em até 36 (trinta e seis) parcelas mensais, nos termos do art. 217 do RI/TCU, com a incidência sobre cada parcela dos devidos encargos legais até o efetivo pagamento, esclarecendo que a falta de pagamento de qualquer parcela importará no vencimento antecipado do saldo devedor (§ 2º do art. 217 do RI/TCU) ;
9.7. dar ciência desta deliberação aos responsáveis e ao Ministério do Turismo.
HISTÓRICO 
3.	O presente processo cuidou originalmente de Tomada de Contas Especial - TCE instaurada pelo Ministério do Turismo - MTur, em razão de irregularidades na execução física e financeira do Convênio 1242/2008 (Siafi 700147) (peça 1, p. 44-61) , Siafi 700147. O ajuste foi firmado com a Liga de Amadores Brasileiros de Rádio e Emissão - Labre, e seu objeto foi o apoio ao projeto denominado 'Encontro Nacional de Radioamadores - DF', conforme o Plano de Trabalho (peça 1, p. 13-26) . 
4.	A vigência do convênio compreendeu o período entre 26/11/2008 e 31/12/2008 (peça 1, p. 49) . O valor total previsto foi de R$ 150.000,00, sendo R$ 125.000,00 a cargo do ministério concedente (peça 1, p. 49 e 63) . 
5.	A prestação de contas da Labre (peça 14, p. 64-222) e a documentação complementar (peça 1, p. 67, 114, 132 e 144) foram analisadas pelo MTur, que emitiu o Parecer de Análise de Prestação de Contas 866/2010 (peça 1, p. 69-82) , a Nota Técnica de Análise 35/2011 (peça 1, p. 103-113) , o Parecer de Reanálise 1178/2011 (peça 1, p. 116-131) , a Nota Técnica de Reanálise 597/2014 (peça 1, p. 133-135) e a Nota Técnica de Análise Complementar Financeira 7/2015 (peça 1, p. 140-142) . 
6.	O órgão concluiu pela reprovação das contas, especialmente por considerar que o evento objeto do Convênio 1242/2008 teve natureza essencialmente privada, e não deveria ter recebido apoio, conforme indicado em auditoria realizada pela Controladoria Geral da União (peça 1, p. 180-182 e peça 16, p. 2-3) . O Relatório de TCE 455/2015 (peça 1, p. 161-165) adotou essa conclusão, atribuindo o débito apurado à entidade convenente, solidariamente com seu presidente à época, correspondendo à totalidade do valor transferido.
7.	No âmbito do TCU, foram realizadas as citações dos responsáveis identificados na fase interna da TCE (peças 7-8) , sendo que a análise (peças 20-21) de suas alegações de defesa (peças 12-19) concluiu pela necessidade de diligenciar o MTur (peças 22-23) . A resposta do órgão (peças 24-27) ensejou a audiência da Sra. Tania Maria da Silva Penha e do Sr. Luiz Eduardo Pereira Barreto Filho (peças 35 e 47) , após manifestação do Ministério Público/TCU nesse sentido (peça 31) . 
8.	As razões apresentadas (peças 42, 43 e 49) foram rejeitadas pela unidade técnica (peças 50-51) e pelo MP/TCU (peça 53) que ainda propuseram acatar a defesa da Labre e de seu presidente. O relator a quo adotou esse entendimento (peças 57-58) , sendo prolatado o Acórdão 11.069/2019-TCU-1.ª Câmara ora recorrido (peça 58) . 
EXAME DE ADMISSIBILIDADE
9.	Em exames preliminares de admissibilidade esta secretaria propôs conhecer os recursos de Tania Maria da Silva Penha e Luiz Eduardo Pereira Barreto Filho (peças 74-76) , suspendendo-se os efeitos dos itens 9.3, 9.4 e 9.5 do Acórdão 11.069/2019-TCU-1.ª Câmara, o que foi ratificado por Despacho do Ministro Walton Alencar Rodrigues (peça 78) . 
EXAME DE MÉRITO
10.	Delimitação do recurso
10.1.	Constitui objeto do recurso de Luiz Eduardo Pereira Barreto Filho (peça 71) definir se:
a) a proposta do Convênio 1242/2008 está conforme a Lei 11.771/2008 e a Portaria-MTur 171/2008;
b) cabia-lhe, na condição de Ministro de Estado, avaliar a regularidade das propostas de convênio formuladas ao MTur, inclusive no seu aspecto finalístico. 
10.2.	Constitui objeto do recurso de Tania Maria da Silva Penha (peça 72) definir se:
a) o Parecer Técnico 1024/2008, de sua lavra, está conforme a Lei 11.771/2008 e a Portaria-MTur 171/2008;
b) circunstâncias pessoais de sua atividade profissional como Analista Técnica justificaram sua conduta. 
Recurso de Luiz Eduardo Pereira Barreto Filho 
10.3.	O recorrente defende que não houve a violação da Portaria-MTur 171/2008, pois o evento 'Encontro Nacional de Radioamadores-DF' estava de acordo com a estratégia de apoio à comercialização de destinos turísticos que cabia ao MTur, objetivando incrementar o desenvolvimento local e estimular produtos turísticos.
10.4.	Afirma que o artigo 15, § 4.º, da Portaria-MTur 171/2008 prevê a apresentação de projetos para quaisquer categorias de eventos dispostas nos artigos 8.º a 13 da norma, e não apenas para as categorias informadas no artigo 15, § 3.º, que versa sobre eventos realizados com recursos de emenda parlamentar. Acresce que esses dispositivos devem ser interpretados em conjunto com o artigo 17 da Portaria, o qual delega competência ao Secretário-Executivo do MTur para decidir a respeito das exceções que venham a surgir, relacionadas à adequação do objeto, isso após a manifestação da área responsável. E concluiu que assim não foi feito porque se entendeu que a proposta da Labre não constituía exceção aos eventos ordinariamente apoiados pelo ministério e autorizados pelo normativo.
10.5.	Defende, ainda, que o convênio foi fruto de recursos previstos em emenda parlamentar, e eventos que tratam de assuntos técnicos podem ter essa fonte de financiamento, desde que atendam à Política Nacional de Turismo no que se refere ao fluxo de turistas representado por seus participantes, a qualidade dos participantes como formadores de opinião e a natureza dos temas a serem observados. Exemplifica com um congresso de cardiologia e uma corrida de Formula 1, eventos que teriam a capacidade de relacionar a marca do destino ao evento. Por isso, o evento dos radioamadores em Brasília está conforme a Portaria 171/2008-MTur, por estimular o desenvolvimento local e divulgar o potencial turístico da cidade, representando, ainda, uma possibilidade de parceria para a divulgação de destinos turísticos por meio desta rede, visto que congregam milhares de associados no Brasil e no mundo. 
10.6.	Alude ao Decreto-Lei 200/1967, que estabelece em seus artigos 10, §2.º e 11, que cada órgão deve ter um setor central de direção, a ocupar-se do planejamento, supervisão, coordenação e controle, delegando competência a outros setores para a execução de atos rotineiros. Nesse sentido é, também, o artigo 31 da Portaria Interministerial 127/2008. E menciona o voto que orientou o Acórdão 2064/2017-TCU-Plenário (rel. Min. Bruno Dantas) , que teria reconhecido não ser atribuição do Ministro de Estado analisar as capacitações técnica e operacional dos proponentes de convênios ao MTur.
10.7.	Em relação ao Parecer Técnico 1024/2008 e o Parecer Conjur 1459/2009, o recorrente assevera que esses documentos respaldaram a sua decisão pela assinatura do Convênio 1242/2008. Ressalta especificamente a função de assessoramento ao Ministro de Estado pela Consultoria Jurídica, conforme o artigo 34 do Regimento Interno do MTur. Observa que a Conjur afirmou textualmente não haver óbice legal ao prosseguimento do convênio, e que o objeto do ajuste proposto estava de acordo com as finalidades da instituição proponente. 
10.8.	Por fim, defende que o ministério aprovou as contas da Labre com ressalvas, ou seja, sem penalidades à entidade, o que deveria proporcionar o afastamento do julgamento de mérito da TCE, pela perda de seu objeto, em observância ao princípio da razoabilidade. E conclui no sentido de não ter havido débito, sendo por isso injustificada a multa aplicada. 
Recurso de Tania Maria da Silva Penha 
10.9.	A recorrente argumenta que antes da avaliação técnica do objeto proposto, o plano de trabalho da proposta de convênio já havia sido aprovado pela Gestora de Convênios do MTur. E que cabia à área técnica da Coordenação Geral de Eventos tão somente avaliar a compatibilidade do objeto proposto com as diretrizes de qualificação técnica e jurídica, o impacto do evento no fomento à economia local, a geração de fluxo turístico interno e a geração de emprego e renda, benefícios que podem ser comprovados pelas contratações de serviços turísticos, conforme o relatório físico e financeiro da prestação de contas.
10.10.	Observa que o radioamadorismo é praticado por cerca de quatro milhões de pessoas no mundo, chegando a 33 mil radioamadores no Brasil, sendo considerado de utilidade pública, sem objetivos pecuniário ou comercial. No Brasil, a prática é representada pela Labre, uma Associação Civil de Utilidade Pública fundada em 1934, e integrante do Sistema Nacional de Defesa Civil, conforme as Portarias 972/2002, do Ministério da Justiça, e 302/2001, do Ministério da Integração Nacional.
10.11.	A área técnica do MTur classificou o evento 'Encontro Nacional de Radioamadores-DF' como Gerador de Fluxo Turístico, a partir das informações contidas na proposta de convênio. O evento foi divulgado por estações de rádio da Labre, inclusive com repercussão internacional, além da imprensa, atendendo o objetivo de divulgar e fomentar o turismo em âmbito nacional e internacional, nos termos do artigo 3.º da Lei 11.771/2008, sobre a Política Nacional de Turismo e artigo 3.º da Portaria-MTur 171/2008.
10.12.	Houve uma projeção de retorno financeiro no total de R$ 2.208.450,00, considerando o valor investido de R$ 125.000,00 e o gasto médio de R$ 736,15 por turista em Brasília, segundo a Secretaria de Turismo do Distrito Federal, com permanência na cidade por seis dias. Esclarece que foi prevista a participação de 500 pessoas, uma vez que a Labre tinha 33 mil filiados, pois os congressos de guias de turismo costumam atrair entre 800 e 1200 pessoas, com 17 mil cadastrados. A recorrente também defende que a contratação de serviços para viabilizar a realização do evento apoiado significou o aquecimento da economia local, em consonância com o artigo 3.º da Portaria-MTur 171/2008.
10.13.	Por fim, requer não sejam tomadas decisões a partir de valores jurídicos abstratos, devendo ser consideradas as circunstâncias em que se decidiu pelo apoio ao evento da Labre, sem o cometimento de erro grosseiro, inclusive as dificuldades cotidianas dos analistas de projetos na Administração pública. Registra que o evento teve bom resultado, inclusive as alegações da entidade e de seu responsável foram acatadas pelo acórdão recorrido, não se justificando a multa que lhe foi aplicada.
Análise
10.14.	Considerando a similaridade dos argumentos recursais, a sua análise diz respeito e aproveita a ambos os recorrentes. E faz-se a análise de forma individualizada apenas em relação às questões relativas a aspectos subjetivos de suas atuações, seja na avaliação da proposta de convênio, para a Sra. Tania Maria, ou na posterior aprovação do ajuste, para o Sr. Luiz Eduardo. 
 (a) Lei 11.771/2008 e Portaria-MTur 171/2008
10.15.	Quanto à subsunção da proposta de convênio formulada pela Labre à Lei 11.771/2008 e à Portaria-MTur 171/2008, o Sr. Luiz Eduardo afirma que o voto que conduziu o aresto combatido não considerou o artigo 15, §3.º, daquela norma, o qual permite sejam apresentadas propostas de convênio com qualquer temática quando os recursos são provenientes de emendas parlamentares, ou seja,  não cabia aceitar apenas os eventos descritos no artigo 15, §4.º da Portaria (peça 57, itens 22 e 40 do voto) . Em seguida, o recurso conclui que se não houve a submissão da proposta ao Secretário-Executivo do MTur, conforme preconiza o artigo 17 da Portaria em tela, foi porque se entendeu que o objeto proposto não se enquadrava como exceção aos ditames da norma ministerial.	
10.16.	Ocorre que o acórdão combatido considerou que a única modalidade de evento em que o Encontro Nacional de Radioamadores poderia, em tese, ser enquadrada, seria a de 'Eventos Geradores de Fluxo Turístico', conforme o artigo 13 da Portaria-MTur 171/2008, até mesmo por exclusão das subespécies que integram a espécie dos 'Eventos de Turismo', de que tratam os artigos 4.º, 8.º, 9.º e 10 da Portaria. 
10.17.	Todavia, em se tratando de evento custeado com recursos previstos em emenda parlamentar, incide o artigo 15, §4.º, da norma supramencionada, não sendo possível identificar o encontro de radioamadores organizado pela Labre com qualquer das naturezas de evento descritas nesse parágrafo. Assim, se se deixou de submeter o pleito da entidade ao Secretário-Executivo do MTur foi por erro dos gestores envolvidos no procedimento de avaliação e aprovação do convênio. Por sinal, os normativos que se sucederam a partir da Portaria-MTur 171/2008 também não contemplam alguma espécie de evento que possa ser facilmente identificada com o 'Encontro Nacional de Radioamadores-DF', objeto do Convênio 1242/2008 (Portarias-MTur 153/2009, 88/2010, 112/2012, 112/2013 e 182/2016) .
10.18.	Há que atentar, ainda, para a necessidade de previsão de recursos destinados à divulgação dos projetos apoiados pelo MTur fora da cidade do evento, conforme o artigo 15, §5.º da Portaria-MTur 171/2008, o que não ocorreu no caso em análise, conforme se observa no plano de trabalho e na prestação de contas do Convênio 1242/2008 (peça 1, p. 13-29, peça 14, p. 25-32 e peça 24, p. 67-68) .
10.19.	Relativamente ao alegado fluxo interno de turistas, a qualidade dos participantes como formadores de opinião e a geração de emprego e renda, entre outros pontos aventados por ambos os recorrentes, entende-se que esses requisitos são importantes para a avaliação da conveniência e oportunidade da aprovação de uma proposta de convênio pelo MTur. Porém, a nosso ver, tal avaliação deveria ter lugar tão somente após o projeto passar pelo crivo de adequação aos termos gerais descritos no artigo 5.º da Lei 11.771/2008 e no artigo 3.ª da Portaria 171/2008, bem como a adequação a algum conceito e/ou natureza específico dos evento descritos nos artigos 4.º, 8.º, 9.º, 10, 11, 13 ou 15, §4.º da Portaria-MTur 171/2008. 
10.20.	Portanto, a avaliação um tanto subjetiva de critérios como o incremento do fluxo de turistas e a geração de renda, entre outros, embora relevante, não deveria ser compreendida como determinante, por si só, da aceitação, ou não, de um projeto de convênio, como soam defender os recursos em exame. Nesse passo, as espécies de eventos definidas no artigo 15, §4.º da Portaria-MTur 171/208, tais como carnaval, eventos esportivos, festas juninas, festivais de cinema, réveillon, entre outros, claramente contemplam e privilegiam eventos que a princípio contem elevada capacidade de "relacionar a marca a um destino", conforme as palavras do recorrente Sr. Luiz Eduardo. 
10.21.	Assim, a divulgação de um evento esportivo da magnitude de uma corrida de Fórmula 1, ou mesmo de eventos como festivais de cinema, feiras do livro e festas juninas, teriam, em tese, o condão de atrair turistas em número significativo, e em alguns casos, não apenas durante a sua  realização, mas em momento futuro, em decorrência da alta exposição da cidade durante o evento. 
10.22.	Por sua vez, um congresso de cardiologia, conforme aventado no recurso do ex-Ministro de Estado, de fato pode atrair a atenção de um número considerável de pessoas para uma localidade, a depender das circunstâncias presentes, ensejando o apoio do MTur, ainda que uma análise inicial pudesse indicar sua desconformidade com os critérios normativos regedores da matéria naquele ministério. Exemplo seria um congresso com profissionais conceituados, provenientes de diversos países, a debater a possível descoberta de vacina para alguma doença há muito internacionalmente conhecida e disseminada. Outrossim, um congresso de medicina acerca de doença cuja incidência seja circunscrita a alguma pequena região geográfica do Brasil certamente teria outra repercussão quanto a seus reflexos na atividade turística local.
10.23.	Porém, no caso específico do evento organizado pela Labre em 2008, ainda que tenham sido realizadas despesas com hospedagem, passeios turísticos guiados, passagens aéreas, entre outras (peça 14, p. 67-68) , resta claro que o afluxo de pessoas para a cidade de Brasília durante o evento foi bastante reduzido, sem dizer que parte considerável do valor a ser transferido pelo ministério seria destinado a itens sem qualquer relação com atividades turísticas, a exemplo da confecção de bandeiras, bonés, coletes, camisas, pasta com dizeres do encontro, ornamentação, aluguel de equipamentos, e até mesmo a compra de blocos de notas e canetas (peça 1, p. 13-25) . Por sinal, salvo melhor juízo, soam incoerentes os cálculos formulados pela Sra. Tania Maria quanto à previsão do gasto médio dos participantes do encontro de radioamadores, pois mesmo o dobro do número de filiados à Labre, relativamente ao quantitativo de filiados a entidades de guias de turismo, ensejaria a participação de apenas metade do número usual de participantes nos congressos desta última categoria profissional usualmente apoiados pelo MTur. 
10.24.	Do mesmo modo, não soa razoável concluir que o evento em comento tenha gerado algum fluxo relevante posterior de turistas, mesmo com a sua divulgação a milhares de filiados à entidade, pois os temas tratados no encontro dos radioamadores não guardavam qualquer relação direta com a cidade de Brasília. A propósito, as fotos sobre a divulgação do evento na imprensa incluem um jornal do próprio hotel onde este foi realizado, outro jornal que se afigura de baixa circulação (Jornal Panorama) e uma estação de rádio da própria Labre e que transmitiu o evento aos seus filiados (peça 14, p. 106-112) . 
 (b) Conceito jurídico indeterminado
10.25.	A Sra. Tania Maria defende que não deveria ser adotada alguma decisão fundada em valores jurídicos abstratos. O argumento remete às relações entre noções de 'conceitos indeterminados' e 'discricionariedade administrativa'. Diversos são os entendimentos doutrinários acerca desse tema, cujas diferenças geralmente se referem à possiblidade de extrair de um texto legal, que contenha um termo aberto (indeterminado) , apenas uma ou mais que uma intepretação aceitável e, em consequência, incidindo ou não algum poder de escolha (discricionariedade) ao gestor público sobre a melhor alternativa de ação no caso concreto. Nesse particular, reputamos de bom alvitre lançar mão da doutrina de Celso Antônio Bandeira de Mello (in 'Discricionariedade e Controle Jurisdiciona1', Malheiros, São Paulo, 1992, p. 29) :
	Logo, tem-se que aceitar, por irrefragável imposição lógica, que, mesmo que vagos, fluidos ou imprecisos, os conceitos utilizados no pressuposto da norma (na situação fática por ela descrita, isto é, no "motivo legal") ou na finalidade, têm algum conteúdo mínimo indiscutível." 
10.26.	No caso presente, o conteúdo mínimo indiscutível ao qual alude o doutrinador está refletido na própria Lei 11.771/2008 (artigo 5.º) e na Portaria-MTur 171/2008 (artigo 3.º) , que contém as orientações gerais da Política Nacional de Turismo e as balizas para a análise de projetos de convênios encaminhados ao MTur naquele exercício de 2008. Essas normas cuidam, respectivamente, de macro objetivos das ações governamentais na função de Turismo e dos critérios definidores para o apoio a eventos que ao menos teoricamente pudessem incrementar a atividade turística no país. 
10.27.	Nesse passo, o encontro da Labre em 2008 não guarda relação direta com o objeto da Portaria-MTur 171/2008, e os gastos com passagens, hospedagem, entre outros itens, além de alguma divulgação aos filiados da entidade, não podem ser compreendidos como comprobatórios do atendimento às finalidades da Portaria. Esse foi o entendimento da Controladoria Geral da União, Tribunal de Contas da União e do próprio Ministério do Turismo, ao emitir o Relatório de TCE 455/2015 com esse embasamento, como visto acima (vide item 6) . 
 (c) Parecer Conjur 1459/2008
10.28.	Em relação ao Parecer Conjur 1459/2008, o documento é claro ao consignar que "o setor técnico deste Ministério entendeu que o Projeto supracitado é do interesse do MTur (...) , conforme descrito no Parecer Técnico inserto no Sistema Siconv" (peça 1, p. 37, item 19) . Portanto, resta cristalino que a Consultoria Jurídica não emitiu opinião própria acerca da adequação temática da proposta de convênio da Labre relativamente aos objetivos institucionais do ministério. E sobre a relação entre o objeto do futuro convênio e as finalidades da proponente, o parecer afirmou que "esta Consultoria Jurídica vislumbra a existência desse pressuposto, uma vez que a LABRE tem por finalidade promover e estimular (...) " (peça 1, p. 39, item25) . Portanto, ao contrário da ideia defendida no recurso do Sr. Luiz Eduardo, neste ponto a Conjur tão somente se manifestou pela congruência entre a proposta de convênio e as finalidades da própria Labre e, não, sobre a eventual adequação entre a proposta e a Portaria-MTur 171/2008.
Perda de objeto da TCE
10.29.	Em relação à suposta perda de objeto da TCE aventada pelo Sr. Luiz Eduardo, em função da aprovação das contas da Labre pelo MTur, cumpre comentar que o TCU não está adstrito às conclusões da fase interna das contas especiais. De todo modo, ao contrário do que afirma o recorrente, a Labre e seu então presidente, foram responsabilizados solidariamente pelo Relatório de TCE 455/2015 (peça 1, p. 161-165) . Ademais, as multas aplicadas pelo Acórdão 11.069/2019-TCU-1.ª Câmara ora recorrido tiveram por pressuposto atos praticados com grave infração a norma legal e, em consequência, seu fundamento foi o artigo 58, inciso II, da Lei 8.443/1992, ou seja, de todo modo não guardam relação com algum débito, inclusive porque o aresto concluiu não ter havido o dano ao erário.  
 (e) Aspectos pessoais - Sr. Luiz Eduardo
10.30.	Passando aos argumentos relacionados aos aspectos subjetivos das condutas dos recorrentes, não vem em socorro do Sr. Luiz Eduardo a alusão a funções típicas daqueles que exercem cargo de direção na Administração pública, conforme os artigos 10, §2.º e 11, do Decreto-Lei 200/1967, bem como o artigo 31, da Portaria Interministerial 127/2008.
10.31.	De fato, não é de se esperar que o dirigente máximo de um órgão público consiga avaliar minuciosamente todos os aspectos de um contrato, convênio, ou instrumento congênere, para decidir por sua pertinência antes de subscrevê-lo, especialmente se o instrumento representar despesa de baixa monta frente ao orçamento total do órgão, como é o caso da maioria dos convênios firmados pelo MTur. Ocorre que nem sempre o equívoco do dirigente pode ser atribuído a pareceres técnicos e jurídicos de instâncias inferiores. Do contrário, a chancela de um superior hierárquico seria invariavelmente um ato meramente formal. Tal interpretação é válida especialmente quando se constata a presença do que a doutrina denomina culpa (ou erro) grosseira, caracterizada por elevado grau de negligência, imprudência ou imperícia. 
10.32.	No caso presente, ainda que se reconheça alguma subjetividade no exercício de procurar enquadrar a proposta formulada pela Labre aos objetivos institucionais do MTur, não parece haver considerável zona de incerteza a justificar a conduta do recorrente, por todas as razões já expostas nesta instrução. Ademais, essa conclusão não demandava a análise detalhada do processo administrativo interno do MTur que cuidava do pedido formulado pela Labre. 
10.33.	Em relação ao Acórdão 2064/2017-TCU-Plenário (rel. Min. Bruno Dantas) , mencionado no recurso do Sr. Luiz Eduardo, houve a sua oitiva na condição de Ministro do Turismo Interino, além de dois Ministros do Turismo à época dos fatos apurados. As audiências (peças 101-103 do TC-Processo 010.643/2010-9) versaram sobre: a celebração de convênios (a) com entidades privadas sem qualificação técnica e capacidade operacional para executar os objetos propostos e (b) quando o convenente se encontrava em situação de inadimplência com o próprio MTur, além do (c) aceite de propostas com cronogramas de execução e vigências incompatíveis com os períodos de realização dos respectivos eventos, com o repasse em datas posteriores à execução do objeto e pagamento de despesas já realizadas e, finalmente, (d) a demora no exame das prestações de contas. 
10.34.	Essas questões - com exceção da demora no exame de contas - de fato são de maior dificuldade para a percepção pelo Ministro de Estado quando do ato de assinatura de um convênio. E em relação à demora na análise de prestações de contas, entende-se que a rigor o ponto é de responsabilidade última do dirigente máximo dos órgãos públicos, entretanto, tal quadro de dificuldade estava disseminado por toda a Administração à época dos fatos apurados no âmbito do supramencionado TC-Processo 010.643/2010-9. 
10.35.	É o que se observa, por exemplo, no Relatório sobre as Contas do Governo da República de 2008, com um passivo superior a dez mil processos de contas de convênios sem a respectiva análise em toda a Administração pública federal (página 95 do documento) (TC-Processo 008.813/2009-2) . Portanto, a natureza das questões objeto do chamamento dos dirigentes máximos do MTur no âmbito do TC-Processo 010.643/2010-9, quando o Acórdão 2064/2017-TCU-Plenário concluiu pela ausência de responsabilidade dos então Ministros de Estado, diferem do pressuposto que ensejou a audiência do Sr. Luiz Eduardo no caso presente. O próprio recorrente anota que o aresto reconheceu não caber ao Ministro de Estado avaliar pormenorizadamente as qualificações técnicas dos proponentes de convênios, o que não se confunde com a adequação finalística dos ajustes com os objetivos institucionais perseguidos pelo MTur.
10.36.	Prosseguindo, o voto que orientou o acórdão agora combatido ressaltou que a falha atribuída ao recorrente se caracterizaria como falha grave (peça 57, itens 44-52) . A esse respeito, segue o enunciado do Acórdão 1529/2019-TCU-Plenário (rel. Min. Benjamin Zymler) , que se amolda ao argumento recursal em análise, qual seja, a dificuldade do alto escalão dirigente em avaliar minúcias de um processo em que lhe cabe tomar alguma decisão (in 'Jurisprudência Selecionada'; site TCU) :
	Não cabe a responsabilização de dirigente de órgão ou entidade por irregularidade que só poderia ser detectada mediante completa e minuciosa revisão dos atos praticados pelos subordinados, sobretudo na presença de pareceres técnico e jurídico recomendando a prática do negócio jurídico, salvo quando se tratar de falha grosseira ou situação recorrente, que impede o reconhecimento da irregularidade como caso isolado.1529/2019-plenário
10.37.	O aresto considerou as alterações trazidas pela Lei 13.655/2018, que embora não existente à época dos fatos apurados no presente processo, incluem o conceito de 'erro grosseiro', além da necessidade de considerar as dificuldades reais do gestor, as exigências das políticas públicas a seu cargo, e as circunstâncias práticas que possam ter interferido em sua atuação, ou seja, são benéficas ao gestor público, em qualquer tempo.
10.38.	Assim, trazendo essas considerações para o caso presente, não se vislumbra maior dificuldade para a conclusão de que a proposta de convênio da Labre não possuía aderência suficiente aos objetivos do MTur a justificar sua aceitação. De todo modo, o recorrente não trouxe aos autos argumentos que demonstrem ser efetivamente justificável a falha verificada neste processo.
 (f) Aspectos pessoais - Sra. Tania Maria
10.39.	Quanto aos antecedentes da Sra. Tania Maria e as dificuldades inerente às suas atividades profissionais, a servidora aduziu, em sede de alegações de defesa, que atuou por determinação do Secretário Nacional de Políticas na época, alegação desconsiderada pelo relator a quo por ausência de provas. Nota-se, entretanto, que a proposta de convênio da Labre foi suportada por recursos previstos em emenda parlamentar ao orçamento federal de 2008, circunstância que inegavelmente carrega algum peso, ainda que não impeça a sua recusa pelo MTur. 
10.40.	Por fim, e principalmente, a dosimetria da multa agora contestada, considerou a multa aplicada à Sra. Tania Maria pelo Acórdão 1897/2019-TCU-Plenário (rel. Min. Walton Alencar Rodrigues) . Esta última sanção à servidora teve por pressuposto fático a emissão de parecer favorável a proposta de convênio formulada por entidade considerada sem capacidade técnica, ou seja, situação tão somente similar ao caso presente, conforme consignado no voto que orientou o acórdão recorrido (peça 57, item 62) . 
10.41.	Em adição, o convênio celebrado pelo MTur na esteira do ato que ensejou a sanção por aquele aresto 1.897/2019-TCU-Plenário à Sra. Tania Maria veio a ser firmado em 2009, ou seja, próximo ao Convênio 1242/2008 firmado com a Labre, enquanto o decisum é de 14/8/2019, por sinal, menos de dois meses antes do acórdão ora contestado. Em consequência, não se afigura coerente considerar a multa consignada naquele decisum como um antecedente desfavorável à recorrente, raciocínio que se extrai do voto que conduziu o Acórdão 11.069/2019-TCU-1.ª Câmara agora recorrido. 
10.42.	Por essas razões, a multa objeto do presente recurso é passível ao menos de redução. Porém, considerando que a Sra. Tania Maria foi recentemente sancionada com a multa prevista no artigo 58, II, pelo supracitado Acórdão 1897/2019-TCU-Plenário, por situação similar ao presente processo, e que diz respeito, em última análise, aos cuidados necessários na análise de propostas de convênio apresentadas ao MTur, propor-se-á, desta feita, o provimento integral do recurso. Nessa linha traz-se o enunciado do Acórdão 3964/2010-TCU-1.ª Câmara (rel. Min. Augusto Nardes) :" Não cabe aplicação de multa se o agente já sofreu a sanção por fatos similares apurados em outro processo" (in 'Jurisprudência Selecionada'; site TCU) . 
CONCLUSÃO
11.	Das análises anteriores, conclui-se que:
a) o Convênio 1242/2008 não está conforme a Lei 11.771/20008 e a Portaria-MTur 171/2008, por implicar apoio a evento de natureza eminentemente privada, sem maior relação com a função de governo Turismo, ou, reflexo relevante na atividade turística local, nacional ou internacional;
b) a assinatura de convênio com objeto diverso das finalidades institucionais do Ministério do Turismo configura culpa grave (erro grosseiro) , cuja avaliação prescinde da análise de atos administrativos rotineiros;
c) embora irregular o Parecer 1024/2008 subscrito pela recorrente Sra. Tania Maria, a recente sanção de multa que lhe foi cominada pelo Acórdão 1897/2019-TCU-Plenário, por fato similar ao caso presente, sobre a análise de proposta de convênio formulada ao MTur, enseja o provimento de seu recurso.
DA PROPOSTA DE ENCAMINHAMENTO
12.	Ante o exposto, submete-se à consideração superior a presente análise dos recursos de reconsideração interpostos por Tania Maria da Silva Penha e Luiz Eduardo Pereira Barreto Filho contra o Acórdão 11.069/2019-TCU-1.ª Câmara propondo-se, com fundamento nos artigos 32, I e 33, da Lei 8.443/1992, e artigo 285, do RI/TCU:
a) conhecer do recurso de Luiz Eduardo Pereira Barreto Filho e, no mérito, negar-lhe provimento;
b) conhecer do recurso de Tania Maria da Silva Penha e, no mérito, dar-lhe provimento, para tornar sem efeito a multa que lhe foi cominada, objeto do item 9.3 do acórdão recorrido; 
c) dar conhecimento da decisão que vier a ser proferida aos recorrentes e aos demais interessados."
O MP/TCU alinhou-se parcialmente à proposta de encaminhamento da Serur conforme o parecer, peça 81, que transcrevo a seguir:
"Em face dos elementos constantes dos autos, este representante do Ministério Público de Contas da União manifesta-se parcialmente de acordo com o encaminhamento proposto pela unidade instrutiva, em pareceres uniformes (peças 79 e 80) , no sentido de conhecer dos recursos interpostos em face do Acórdão 11069/2019-TCU-Primeira Câmara (peça 56) por Luiz Eduardo Pereira Barreto Filho, ex-ministro de Estado do Turismo, e Tania Maria da Silva Penha, na condição de responsável pela avaliação técnica da proposta do Convênio 1.242/2008, celebrado entre o Ministério do Turismo (MTur) e a Liga de Amadores Brasileiros de Rádio e Emissão (Labre) , para, no mérito, negar provimento ao primeiro recurso e dar provimento ao segundo, com vistas a tornar sem efeito a multa aplicada à responsável com fulcro no artigo 58, inciso II, da Lei 8.443/1992, no valor de R$ 7.000,00.
2.	O Ministério Público discorda da proposta de dar provimento ao recurso interposto por Tania Maria da Silva Penha, pelas razões que se seguem.
3.	A multa aplicada à responsável deveu-se ao fato de ter emitido parecer técnico favorável à celebração do convênio em questão com violação às normas de regência da Política Nacional de Turismo, em especial ao disposto na Portaria MTur 171/2008, uma vez que "o evento patrocinado pelo MTur não é intrínseco ao turismo, não discutiu assuntos correlatos ao turismo, não comercializou roteiros e produtos turísticos nem efetivamente contribuiu para o fluxo turístico" (parágrafo 23 do voto condutor do Acórdão 11069/2019-TCU-Primeira Câmara, peça 57, p. 3) , razão por que não era passível de ser financiado com recursos federais do Plano Nacional do Turismo.
4.	O auditor instrutor entendeu que deveria ser afastada a multa aplicada a Tania Maria da Silva Penha em razão de a responsável ter sido recentemente sancionada com a multa prevista no artigo 58, inciso II, por meio do Acórdão 1897/2019-TCU-Plenário, de relatoria do ministro Walton Alencar Rodrigues, por emissão de parecer favorável à proposta de convênio formulada por entidade considerada sem capacidade técnica, ou seja, irregularidade esta que, segundo o entendimento do auditor instrutor, seria similar à que se examina no presente processo.
5.	No entender deste representante do Ministério Público de Contas da União, a irregularidade pela qual a responsável foi multada no âmbito do Acórdão 1897/2019-TCU-Plenário - emissão de parecer favorável à proposta de celebração de convênio formulada por entidade considerada sem capacidade técnica - não é significativamente similar à tratada nestes autos, que diz respeito à emissão de parecer técnico favorável à celebração do convênio com violação às normas de regência da Política Nacional de Turismo, em especial ao previsto na Portaria MTur 171/2008.
6.	Ainda que se compreenda de forma diferente, o fato de a responsável ter sido multada em outro processo de tomada de contas especial por irregularidade aparentemente similar a do presente processo não tem o condão de ensejar o provimento do recurso por ela interposto com vistas a afastar a sanção que lhe fora imputada, principalmente porque o Acórdão 1897/2019-TCU-Plenário analisou irregularidades referentes ao Convênio Siconv 702976/2009, portanto fatos diversos aos ora analisados.
7.	Além disso, vale esclarecer que o relator da decisão originária já levou em consideração essa situação quando da análise da dosimetria da multa aplicada à responsável no acórdão recorrido, conforme consta do parágrafo 62 do voto (peça 57) . Da leitura desse parágrafo, deduz-se que o relator a quo, inclusive, ao analisar os requisitos estabelecidos no artigo 22, § 2º, da LINDB para aplicação da sanção, considerou a multa aplicada no âmbito do Acórdão 1897/2019-TCU-Plenário como um antecedente desfavorável à recorrente. O Ministério Público alinha-se a esse entendimento, pois tal fato demonstra que a irregularidade analisada nestes autos não se trata de conduta isolada da responsável, demonstrando que Tania Maria da Silva Penha, na condição de responsável pela avaliação técnica de propostas de convênios no âmbito do MTur, não cumpria com sua obrigação precípua de conhecer e aplicar os ditames da Portaria MTur 171/2008, agindo, portanto, com culpa grave na prática de ato fundamental à assinatura da avença.
8.	Por essas razões, na parte em que o Ministério Público discorda do encaminhamento oferecido pela unidade instrutiva, manifesta-se no sentido de o Tribunal conhecer do recurso de reconsideração interposto por Tania Maria da Silva Penha, para, no mérito, negar-lhe provimento."

8.1. Francisca Regina Magalhaes Cavalcante, representando Luiz Eduardo Pereira Barretto Filho.  
8.2. Reginaldo Oscar de Castro (767/OAB-DF) e outros, representando Liga de Amadores Brasileiros de Radio Emissao - Labre e Gustavo de Faria Franco.

Procurador Rodrigo Medeiros de Lima.

TOMADA DE CONTAS ESPECIAL. CONVÊNIO PARA A REALIZAÇÃO DE EVENTO DE CUNHO EMINENTEMENTE PRIVADO E EM DESACORDO COM AS NORMAS DA POLÍTICA NACIONAL DE TURISMO. AUDIÊNCIA DOS AGENTES PÚBLICOS DO MINISTÉRIO DO TURISMO QUE PARTICIPARAM DA APROVAÇÃO DO CONVÊNIO. VIOLAÇÃO DA PORTARIA DO MINISTÉRIO QUE DISCIPLINAVA A CELEBRAÇÃO DE CONVÊNIOS. MULTA AOS INTEGRANTES DO MTUR. RECURSOS DE RECONSIDERAÇÃO. CONHECIMENTO E NÃO-PROVIMENTO.

TOMADA DE CONTAS ESPECIAL (TCE)

Secretaria de Recursos (Serur); Secretaria de Controle Externo do Desenvolvimento Econômico (SecexDesen).

Trata-se de recursos de reconsideração interpostos por Luiz Eduardo Pereira Barreto Filho e Tania Maria da Silva Penha (peças 71 e 72) contra o Acórdão 11069/2019-TCU-Primeira Câmara, de relatoria do E. Ministro Benjamin Zymler, que decidiu esta tomada de contas especial (TCE) , instaurada pelo Ministério do Turismo - MTur, em razão de irregularidades na execução do Convênio 1242/2008, Siafi 700147, firmado com a Liga de Amadores Brasileiros de Rádio e Emissão (Labre) , cujo objeto foi o apoio ao projeto denominado "Encontro Nacional de Radioamadores - DF".
Por meio da deliberação recorrida, o TCU acolheu as alegações de defesa apresentadas pela Labre e por seu presidente, Gustavo de Faria Franco, e julgou suas contas regulares com ressalva, bem como aplicou aos responsáveis, na condição de ex-ministro de Estado do Turismo (Luiz Eduardo Pereira Barreto Filho) e de analista do MTur que realizou avaliação técnica da proposta do Convênio 1.242/2008 (Tania Maria da Silva Penha) , as multas individuais previstas no art. 58, inciso II, da Lei 8.443/1992, nos valores de R$3.500,00 e R$ 7.000,00, respectivamente.
A sanção aos integrantes do MTur ocorreu em razão de o evento objeto do Convênio 1242/2008 ter natureza essencialmente privada, não devendo, portanto, ter recebido apoio financeiro com recursos públicos federais do Plano Nacional do Turismo.
Alinhei-me à proposta da Secretaria de Recursos (Serur) no sentido de conhecer os recursos com efeito suspensivo para os itens 9.3, 9.4 e 9.5 do Acórdão 11.069/2019-TCU-1.ª Câmara, com fundamento nos artigos 32, inciso I, e 33, da Lei 8.443/1992, c/c artigo 285, do RI/TCU.
Luiz Eduardo Pereira Barreto Filho alegou, em síntese, que a proposta do Convênio 1242/2008 está de acordo com a Lei 11.771/2008 e com a Portaria-MTur 171/2008 e que não lhe cabia, na condição de Ministro de Estado, avaliar a regularidade de propostas de convênio formuladas ao MTur, inclusive no seu aspecto finalístico; aduzindo que agiu amparado em pareceres técnico e da consultoria jurídica do órgão.
Requereu a perda de objeto desta TCE ante a aprovação das contas da Labre pelo MTur, além de mencionar que nos autos do TC-Processo 010.643/2010-9, sua responsabilidade e dos demais Ministros de Estado chamados ao processo foi afastada pelo Acórdão 2064/2017-TCU-Plenário.
Tania Maria da Silva Penha, por sua vez, propugnou que o Parecer Técnico 1024/2008, de sua lavra, está alinhado à Lei 11.771/2008 e à Portaria-MTur 171/2008; bem como que as circunstâncias pessoais de sua atividade profissional como analista técnica justificaram sua conduta.
Ao termo das análises, a Serur propôs conhecer dos recursos e, no mérito, negar provimento ao de autoria de Luiz Eduardo Pereira Barreto Filho e dar provimento àquele interposto por Tania Maria da Silva Penha, tornando sem efeito a multa que lhe foi cominada.
O MP/TCU alinhou-se parcialmente à proposta da unidade técnica, divergindo quanto encaminhamento sugerido para o recurso de Tania Maria da Silva Penha. Manifestou-se no sentido de o Tribunal conhecer do recurso de reconsideração interposto por Tania Maria da Silva Penha, para, no mérito, negar-lhe provimento.
II
Alinho-me ao encaminhamento sugerido pelo MP/TCU e incorporo as análise da Serur quanto ao recurso de Eduardo Pereira Barreto Filho às minhas razões de decidir, sem prejuízo de tecer considerações.
Quanto ao alinhamento do tema do evento à Lei 11.771/2008 e à Portaria-MTur 171/2008, a única modalidade em que o "Encontro Nacional de Radioamadores" poderia, em tese, ser enquadrada, seria a de "Eventos Geradores de Fluxo Turístico", conforme o artigo 13 da Portaria-MTur 171/2008. 
Porém, como se tratou de evento custeado com recursos previstos em emenda parlamentar, incide o artigo 15, §4º, do normativo mencionado, não sendo possível identificar o encontro de radioamadores organizado pela Labre com as naturezas de evento descritas nesse parágrafo.
Ademais, o pleito da entidade deveria ter sido submetido ao Secretário-Executivo do MTur, e não o foi.
No que concerne ao alegado fluxo interno de turistas, a qualidade dos participantes como formadores de opinião e a geração de emprego e renda, ainda que sejam requisitos importantes para a aferição da conveniência e oportunidade da aprovação de proposta de convênio pelo MTur, tal avaliação deve ser feita após o projeto ser considerado adequado aos termos gerais descritos no artigo 5º da Lei 11.771/2008 e no artigo 3º da Portaria 171/2008, e depois de ser verificada sua consonância com conceito ou natureza específicos dos eventos descritos nos artigos 4º, 8º, 9 º, 10, 11, 13 ou 15, §4 º da Portaria-MTur 171/2008. 
Ressalto que a Lei 11.771/2008 e a Portaria 171/2008 contêm as orientações gerais da Política Nacional de Turismo e as balizas para a análise de projetos de convênios encaminhados ao MTur, naquele exercício de 2008. Os normativos definiram os macro objetivos das ações governamentais na função de Turismo e os critérios a serem obedecidos para o apoio a eventos que pudessem incrementar a atividade turística no país.
No caso em tela, o fluxo de pessoas para a cidade de Brasília durante o evento foi reduzido, e parte considerável do valor que seria transferido pelo ministério à entidade destinar-se-ia a itens sem relação com atividades turísticas, a exemplo da confecção de bandeiras, bonés, coletes, camisas, pasta com dizeres do encontro, ornamentação, aluguel de equipamentos, e compra de blocos de notas e canetas (peça 1, p. 13 a 25) . 
Não é possível concluir que o evento tenha gerado fluxo posterior de turistas relevante, pois os temas tratados no encontro dos radioamadores não guardavam relação direta com a cidade de Brasília, e a divulgação do evento na imprensa incluiu apenas um jornal do próprio hotel onde foi realizado, outro jornal de baixa circulação (Jornal Panorama) e uma estação de rádio da própria Labre, que transmitiu o encontro aos seus filiados (peça 14, p. 106 a 112) . 
Portanto, não assiste razão aos recorrentes em relação à alegação de que a proposta do Convênio 1242/2008 está de acordo com a Lei 11.771/2008 e com a Portaria-MTur 171/2008.
Em relação ao parecer da consultoria jurídica do MTur, no qual, Gustavo de Faria Franco diz ter-se fundamentado para a aprovação do convênio, o documento é claro ao consignar que "o setor técnico deste Ministério entendeu que o Projeto supracitado é do interesse do MTur (...) , conforme descrito no Parecer Técnico inserto no Sistema Siconv" (peça 1, p. 37, item 19) . Além disso, a Conjur se manifestou tão somente pela congruência entre a proposta de convênio e as finalidades da própria Labre e, não, sobre eventual compatibilidade entre a proposta e a Portaria-MTur 171/2008.
Improcedente também o requerimento de perda de objeto desta TCE em razão da ausência de débito e do julgamento pela regularidade com ressalvas das contas da Labre e de seu dirigente. As multas aplicadas aos recorrentes se deveram à prática de atos com grave infração a norma legal e foram fundamentadas no artigo 58, inciso II, da Lei 8.443/1992, não guardando relação com eventual débito. 
Por fim, não se trata de responsabilização de dirigente de órgão ou entidade por irregularidade que só poderia ser detectada mediante completa e minuciosa revisão dos atos praticados pelos subordinados, como alegou Gustavo de Faria Franco. Pelo já exposto, restou evidente que a proposta de convênio da Labre não possuía aderência suficiente aos objetivos do MTur a justificar sua aceitação. 
Ademais, as questões objeto do chamamento dos dirigentes máximos do MTur no âmbito do TC-Processo 010.643/2010-9 diferem do pressuposto que ensejou a audiência de Luiz Eduardo nestes autos. 
O próprio recorrente declarou que Acórdão 2064/2017-TCU-Plenário reconheceu não caber a Ministro de Estado avaliar pormenorizadamente as qualificações técnicas dos proponentes de convênios, o que não se confunde com o alinhamento finalístico do ajuste ora avaliado com os objetivos institucionais do MTur.
Quanto a Tania Maria da Silva Penha, foi sancionada nestes autos em razão de ter emitido parecer técnico favorável à celebração do Convênio 1242/2008 violando o disposto na Portaria MTur 171/2008, uma vez que "o evento patrocinado pelo MTur não é intrínseco ao turismo, não discutiu assuntos correlatos ao turismo, não comercializou roteiros e produtos turísticos nem efetivamente contribuiu para o fluxo turístico" (parágrafo 23 do voto condutor do Acórdão 11069/2019-TCU-Primeira Câmara, peça 57, p. 3) , e, portanto não poderia ser financiado com recursos federais do Plano Nacional do Turismo.
O fato de a responsável ter sido multada no âmbito do Acórdão 1897/2019-TCU-Plenário, em razão de emissão de parecer favorável à proposta de celebração de convênio formulada por entidade considerada sem capacidade técnica não é significativamente similar à tratada nestes autos, que diz respeito à emissão de parecer técnico favorável à celebração do convênio com violação às normas de regência da Política Nacional de Turismo, em especial ao previsto na Portaria MTur 171/2008.
A irregularidade tratada no Acórdão 1897/2019-TCU-Plenário demonstra apenas que, em mais de uma situação, Tania Maria da Silva Penha, na condição de responsável pela avaliação técnica de propostas de convênios no âmbito do MTur, não cumpriu com sua obrigação precípua de conhecer e aplicar os ditames da Portaria MTur 171/2008, e agiu, portanto, com culpa grave na prática de ato fundamental à assinatura da avença.
Por todo o exposto, tendo em vista que os recorrentes não apresentaram elementos capazes de elidir as irregularidades por eles cometidas, conheço dos recursos de reconsideração interpostos por Luiz Eduardo Pereira Barreto Filho e Tania Maria da Silva Penha contra o Acórdão 11069/2019-TCU-Primeira Câmara, para, no mérito, negar-lhes provimento.
Feitas essas considerações, nego provimento a este recursos de reconsideração e voto por que o Tribunal acolha a minuta de acórdão que submeto à deliberação deste Colegiado.
TCU, Sala das Sessões Ministro Luciano Brandão Alves de Souza, em 16 de março de 2021
WALTON ALENCAR RODRIGUES 
Relator